臺灣士林地方法院簡易民事判決
                                   110年度湖簡字第1807號
原      告  陳培卿  
訴訟代理人  陳雅珍律師
被      告  黃葉碧雲


訴訟代理人  林衍鋒律師
上列當事人間給付票款事件，於民國111年9月28日言詞辯論終結
，判決如下：
    主　文
被告應給付原告新台幣475,000元，及自民國109年9月20日起至
清償日止，按年息6％計算的利息。
原告其餘之訴駁回。
訴訟費用由被告負擔20％，其餘由原告負擔。
本判決原告勝訴部分，可以假執行。
    事實及理由要領
一、本判決依民事訴訟法第434條第1項規定，合併記載事實及理
    由要領，其中兩造主張之事實，並依同項規定，引用當事人
    於本件審理中提出的書狀及言詞辯論筆錄。
二、這原本是一件票款給付訴訟。原告請求給付的票款分別是號
    碼：N0000000、N0000000號，到期日分別是107年9月20日、
    108年9月20日，票面金額均為135萬元的本票（下稱系爭本
    票），合計原告共請求被告給付270萬元及自上述日期起至
    清償日止，以週年利率6％計算的利息。因被告提出本票偽造
    、票據時效抗辯（被告民事答辯狀，本院卷一第19-22頁）
    ，原告乃追加票據原因關係的借款返還請求權為訴訟標的（
    原告民事準備一狀第4頁，本院卷第37頁）。由於原告主張
    借款返還請求權，正是其所主張的票據原因關係，且就存在
    於兩造之間，因此借款請求權有無的判斷，就成為本案判斷
    的關鍵所在，以下就針對兩造對此原因關係的爭執，作為論
    述的重點。
三、原告主張的票據原因關係是雙方於104年9月9日連同第三人
    黃財源在內共同簽立的協議書（下稱系爭協議，即原證1，
    本院卷一第41-43頁；原告誤標示被證1）。黃財源與被告是
    協議書的甲方，原告則為協議書的乙方，根據協議書的記載
    ，甲乙雙方原本有新台幣（下同）14,378,600元的債權債務
    關係，經協議結果，甲方同意清償乙方1,000萬元，扣除已
    清償175萬元，尚有825萬元還沒有清償。兩造對此都沒有爭
    執，只不過原告認為事後甲方已經清償505萬元，尚餘320萬
    元還沒清償，所以原告自可再請求270萬元的本息（原告民
    事辯論意旨狀第6-7頁；本院卷一第174-175頁）；被告則抗
    辯以上825萬元是共同債務，依法被告應該只須清償半數也
    就是4,125,000元，但被告清償總金額都已經達490萬元，票
    據原因自屬已經清償而消滅。因此，至此本案爭點有二：第
    一，被告作為系爭協議的甲方之一，究竟依法應該負多少清
    償責任？第二，被告到底清償了多少根據系爭協議的債務？
四、數人共負同一債務，而其給付可分，除法律另有規定或契約
    另有訂定外，應個平均分擔或分受，民法第271條有明文規
    定。系爭協議中，甲方有被告及黃財源兩人，共負825萬的
    債務，已經說明如前，被告據此抗辯應依上述規定平均分擔
    ，而系爭協議中並未見對於被告及黃財源應如何分擔債務有
    所約定，也沒有其他法律規定對此債務分擔有所規定，原告
    就此也迴避沒有正面回應，自應認為被告此項抗辯於法有據
    ，被告就系爭協議，應該只須分擔4,125,000元的債務。
五、兩造對於系爭協議中的甲方究竟還款多少，雖然存有爭議，
    但被告就此有提出還款票據明細可供查對（被告答辯狀附表
    ，共計485萬元，見本院卷一第103-104頁），並經被告聲請
    逐一向各該票據的發票行或付款行查核屬實（台灣銀行部分
    見本院卷第169-171頁，永豐銀行部分見本院卷一第173頁，
    第一銀行部分見本院卷一第175、181頁，聯邦銀行部分見本
    院卷一第207頁），原告也沒有另外特別爭辯其中哪一筆其
    實沒有還款，或者不是針對系爭協議還款，自應認定上述還
    款票據明細所載，就是系爭協議中的甲方還款。此外，被告
    於最後言詞辯論期日又抗辯還有一筆5萬元支票還款，票號
    為AM0000000、發票日為108年7月30日【被告民事辯論意旨
    狀第5頁，本院卷二第193頁】，該筆還款也在另案（我院11
    0年度湖簡2067號確認本票債權不存在事件）中，經向付款
    銀行查核屬實（見該案卷一第201頁）。此為我職務上已知
    事項，且原告訴訟代理人在該另案中也是訴訟代理人而得知
    悉並為完全的攻防，所以這筆還款應該也可以採認。
六、接下來最重要的問題就是要如何認定上述的甲方還款，究竟
    是不是都是被告的還款？還是也有黃財源的還款？雖然被告
    抗辯以上認定的490萬元還款，都是用來清償她應該分擔的
    系爭協議債務，但法律上對於共同債務應該均分的前述規定
    ，其實並不是廣為一般人所熟悉，而且如果被告自始就知道
    她只要還825萬元的半數就好，也都只還自己分擔部分，也
    不至於還款超過她主觀上所應該認知的4,125,000元，所以
    應該認定被告在清償時，除非有後述特別情形，都是以共同
    還款的意思來清償，比較符合社會情理（也就是與黃財源共
    同清償，每次還款金額各半抵償兩人應負擔金額）。只不過
    ，黃財源在105年12月19日就已經死亡，被告也已經拋棄繼
    承，這有被告提出的我院家事庭通知可憑（被證2，本院卷
    一第105-107頁），因此在黃財源死亡之後，就算被告有意
    共同還款，也失去共同還款的客觀基礎（黃財源已經死亡，
    無從共同還款，至多僅能認為是第三人清償，但被告以第三
    人身分清償與被告特意拋棄繼承，在事理上有其矛盾之處，
    故在法理上不應如此認定），所以在黃財源死後的被告還款
    ，可以認定被告是為自己還款。
七、根據以上的認定結果，在被告還款票據明細中，還款票據兌
    現時間在黃財源死亡之前的，只有150萬元、100萬元各一筆
    （兌現時間分別是104年9月21日、105年9月12日，本院卷一
    第103-104頁），這250萬元的還款，應認定被告與黃財源各
    還半數，也就是其中125萬元為被告還款，再加上還款票據
    明細中其餘還款金額，以及前述額外認定的5萬元還款，共
    計365萬元（還款票據明細總額485萬元加上額外還款5萬元
    ，減去其中應屬於黃財源還款的125萬元，恰就等於365萬元
    ）。而被告應負責償還系爭協議債務825萬元的半數4,125,0
    00元，已如前述，經還款365萬元，自仍須返還475,000元（
    計算式：4,125,000-3,650,000=475,000）。
八、兩造對於系爭協議中，有關第一條分期償還的第（四）、（
    五）部分，存有是否遭到變造的爭議，但因為原告主張的金
    額（各為135萬元）反而少於被告抗辯遭變造前的金額（各
    為188萬、187萬元），故應該採認原告的主張（如採認被告
    抗辯，將對被告更不利，且超過原告主張，違反處分權主義
    ）。也就是，系爭協議中的甲方應分為6期返還825萬元，依
    前述共同債務均分的法律規定，每期應返還金額半數為被告
    應還金額，被告已還款365萬元，依民法第322條債務已屆清
    償期，應儘先抵充的規定，剛好可抵充至第6期尚餘475,000
    還沒清償。第六期雖然兩造間也有變造與否的爭議，但在前
    面第四、五兩期，已採認原告的主張下，第六期應認為真正
    ，否則被告尚未返還的475,000元，將憑空消失。依系爭協
    議，第六期的清償日為109年9月20日，以商業本票付款，在
    本票未獲付款的情形下，自應由被告負責償還其本息（依民
    法第320條規定，新債未償，舊債即不消滅；利息依票據法
    第124條準用同法第97條第1項第2款規定，應自到期日起以
    年利六釐即6％計算）。　　
中　　華　　民　　國　　111 　年　　10　　月　　12　　日
                      內湖簡易庭  法  官  蔡志宏
以上正本係照原本作成。
因疫情而遲誤不變期間，得向法院聲請回復原狀。
如不服本判決，應於判決送達後20日內，向本院提出上訴狀並應
記載上訴理由，如於本判決宣示後送達前提起上訴者，應於判決
送達後20日內補提上訴理由書(須附繕本)。
中　　華　　民　　國　　111 　年　　10　　月　　12　　日
                                  書記官   趙薇莉